臺灣桃園地方法院民事簡易判決
109年度壢簡字第1579號
原      告  范連英  
訴訟代理人  陳冠宇律師
被      告  徐致    
訴訟代理人  黃秋田律師
複  代理人  陳冠華律師
            邱宜屏  
上列當事人間請求拆屋還地事件，本院於民國110 年11月30日言
詞辯論終結，判決如下：
    主      文
一、被告應將坐落於桃園市○○區○○○段○○○○段000地號土地上如附
    圖所示地號749（1）、面積84平方公尺之地上物
    拆除，並將上開占用之土地返還原告。
二、訴訟費用由被告負擔。
三、本判決得假執行。但被告如以新臺幣243,600元為原告預供
    擔保，得免為假執行。
    事實及理由
壹、程序部分：
    按簡易訴訟之訴狀送達後，原告不得將原訴變更或追加他訴
    ；不變更訴訟標的，而補充或更正事實上或法律上之陳述者
    ，非為訴之變更或追加，民事訴訟法第436 條第2 項準用第
    255 條第1 項、第256 條定有明文。查本件原告起訴之聲明
    原為：被告應將坐落於桃園市○○區○○○段○○○○段000 地號土
    地（下稱系爭土地）上，如起訴狀附圖所示斜線部分面積12
    1.63 平方公尺之地上物拆除，並將該部分土地返還原告；
    願供擔保請准宣告假執行。嗣於本院審理中，原告將上開拆
    除地上物聲明變更如後述所示，核原告所為聲明變更，應屬
    其因測量結果所為事實及法律上陳述之補充與更正，非屬訴
    之變更或追加，於法並無不合，應予准許。
貳、實體部分：
一、原告主張：原告為系爭土地之所有權人，被告則因起造門牌
    號碼為桃園市○○區○○路0段000號之未辦建物所有權第一次登
    記建物（下稱系爭建物），而為系爭建物之所有權人。又被
    告未經原告同意，以系爭建物無權占用系爭土地如桃園市中
    壢地政事務所以110年5月11日中地測字第1100007725號函附
    之複丈成果圖所示（即本判決附圖，下稱附圖）地號749（1
    ），面積84平方公尺之部分（下稱系爭占用部分），被告上
    開所為業已妨礙原告就系爭土地所有權之行使。為此，爰依
    民法第767 條第1 項規定，提起本件訴訟等語。並聲明：被
    告應將坐落系爭土地上如附圖所示地號749（1）面積84平方
    公尺之地上物拆除，並將該部分土地返還原告；願供擔保請
    准宣告假執行。
二、被告則以：被告並非故意或重大過失而逾越地界，且未曾聽
    聞毗鄰之原告或其前手提出異議，原告竟悖於既有、明知之
    土地利用情形，向被告提起訴訟，實有違誠信原則而屬權利
    濫用。況若拆除系爭占用部分，將損及系爭建物主體結構之
    樑柱，致傾倒頹圮，並波及鄰房，拆除工程亦耗費過鉅，且
    被告係合法起造系爭建物，並信賴可見田埂、防風林等耕作
    分野而建築，被告占用部分相比系爭土地面積甚微，原告請
    求拆除系爭占用部分，實損人不利己，依民法第796條第1項
    、第796條之1第1項本文、第148條之規定，原告之請求無理
    由。又被告需雇工拆除，並另覓居住地點，需較長時間始得
    履行，爰請鈞院酌給1年之履行期間等語，資為抗辯，並聲
    明：原告之訴暨假執行之聲請均駁回；如受不利之判決，願
    供擔保請准宣告免為假執行。
三、本院之判斷
（一）按所有人對於無權占有或侵奪其所有物者，得請求返還之
      。對於妨害其所有權者，得請求除去之。民法第767條第1
      項前段、中段定有明文。當事人主張有利於己之事實者，
      就其事實有舉證之責任，民事訴訟法第277條前段亦有明
      文。又以無權占有為原因，請求返還土地者，占有人對土
      地所有權存在之事實無爭執，而僅以非無權占有為抗辯者
      ，土地所有權人對其土地被無權占有之事實無舉證責任，
      占有人應就其取得占有係有正當權源之事實證明之（最高
      法院99年度台上字第1169號裁判意旨參照）。原告主張其
      為系爭土地所有權人，被告為系爭建物所有權人，系爭建
      物有部分占用系爭土地等情，有系爭土地之土地謄本、系
      爭建物使用執照在卷可參，復經本院會同兩造及中 壢地
      政事務所至現場履勘屬實，有勘驗筆錄及該地政事務所製
      作之附圖附卷足憑，並為被告所不爭執，應堪信此部分為
      真實。惟被告否認系爭占用部分應予拆除，並以前揭情詞
      置辯，依上說明，被告自應就其占有係有正當權源之事實
      負舉證之責。
（二）被告辯稱其係依以往與系爭土地間之耕作分野為界，期間
      經土地重劃，原告前手並無意見，嗣被告興建系爭建物，
      雙方亦相安無事二、三十年，可見原告前手及原告均明知
      而無異議，自不得請求拆除系爭占用部分云云。按土地所
      有人建築房屋非因故意或重大過失逾越地界者，鄰地所有
      人如知其越界而不即提出異議，不得請求移去或變更其房
      屋，民法第796條第1項前段固有明文。惟本院核閱系爭土
      地及同段750地號土地重劃分配清冊及重劃前後地籍圖、
      系爭建物使用執照等件，僅能證明被告係合法興建系爭建
      物，及上開土地經重劃之事實，均無從證明系爭建物逾越
      地界占用系爭土地，非出於故意或重大過失，亦不得以此
      逕認原告前手及原告明知被告越界卻未提出異議。再者，
      衡諸常情興建地上物時，通常會請丈量界址，規劃建築設
      計後再為建造，以免越界建築，被告卻在未有任何具公信
      力之界標依據下，逕自認定地界，並將系爭建物約有2/3
      之面積興建於系爭土地上，且佔用部分更達84平方公尺，
      自難謂被告無任何故意或重大過失可言，當無民法第796
      條第1項之適用。被告此部分所辯，洵無足採。
（三）復按土地所有人建築房屋逾越地界，鄰地所有人請求移去
      或變更時，法院得斟酌公共利益及當事人利益，免為全部
      或一部之移去或變更。但土地所有人故意逾越地界者，不
      適用之，民法第796條之1 第1 項定有明文。參諸前開條
      文之立法理由：「對於不符合第七百九十六條規定者，鄰
      地所有人得請求移去或變更逾越地界之房屋。然有時難免
      對社會經濟及當事人之利益造成重大損害。為示平允，宜
      賦予法院裁量權，爰參酌最高法院六十七年台上字第八○○
      號判例，由法院斟酌公共利益及當事人之利益，例如參酌
      都市計畫法第三十九條規定，考慮逾越地界與鄰地法定空
      地之比率、容積率等情形，免為全部或一部之移去或變更
      ，以顧及社會整體經濟利益，並兼顧雙方當事人之權益。
      但土地所有人故意逾越地界者，不適用上開規定，始為公
      平，爰增訂第一項。」又權利之行使，不得違反公共利益
      ，或以損害他人為主要目的；行使權利，履行義務，應依
      誠實及信用方法，民法第148條定有明文。而權利之行使
      ，是否以損害他人為主要目的，應就權利人因權利行使所
      能取得之利益，與他人及國家社會因其權利行使所受之損
      失，比較衡量以定之。倘其權利之行使，自己所得利益極
      少而他人及國家社會所受之損失甚大者，非不得視為以損
      害他人為主要目的，此乃權利社會化之基本內涵所必然之
      解釋（最高法院71年度台上字第737號判決要旨參照）。
（四）被告另辯稱拆除系爭占用部分，將損及系爭建物主體結構
      之樑柱，致傾倒頹圮或不利使用，並波及鄰房，且拆除工
      程亦耗費過鉅。又被告係合法起造系爭建物，並信賴可見
      田埂、防風林等耕作分野而建築，且被告占用部分相比系
      爭土地面積甚微，原告卻不願協議價購，而執意拆除系爭
      占用部分，自損人不利己，有違誠信原則，而屬權利濫用
      ，爰請求免為拆除系爭占用部分云云。依附圖所示，系爭
      占用部分面積為84平方公尺，坐落在系爭土地相鄰之同段
      750地號土地之其餘系爭建物面積則為47平方公尺，系爭
      占用部分約占系爭建物總體面積約2/3，如予以拆除，確
      實可能損及系爭建物之主體結構，致系爭建物頹傾或不利
      使用。惟被告未能審慎確認界址再行建造系爭建物，並將
      系爭建物約有2/3之面積搭蓋在系爭土地上，應堪認被告
      具有故意或重大過失，業據認定如前。復審酌被告自81年
      取得系爭建物執照後，興建系爭建物占用系爭土地迄今，
      而未曾支付原告或其前手任何使用土地之代價，已近30年
      ，並致原告受有桃園市政府之裁罰（見本院卷第101頁）
      ，對原告就系爭土地之使用妨害甚大。衡量原告因權利行
      使所能取得及防護之利益，與被告所受之損失，後者並無
      優於前者而需受特別保護之必要。被告雖抗辯原告不願讓
      被告價購等語，然原告本有自由處分系爭土地之權利，自
      難認原告合法行使其權利係以損害被告為主要目的，而有
      違反誠信原則，權利濫用之情事。被告所為民法第796條
      之1第1項及第148條之抗辯，尚非可採。
（五）末按判決所命之給付，其性質非長期間不能履行，或斟酌
      被告之境況，兼顧原告之利益，法院得於判決內定相當之
      履行期間或命分期給付，民事訴訟法第396條第1項固有明
      文。惟依原告所述，其自104年鑑界時，即已告知被告有
      無權占有系爭土地之情事。縱使被告當時不知其無權占有
      系爭土地，然原告自109年11月12日提起本件訴訟，嗣本
      院於110年4月7日會同兩造至現場履勘，經桃園市中壢地
      政事務所於110年5月11日檢送其製作之附圖至本院，並經
      本院於110年5月24日發函通知兩造閱卷，至本院於110年1
      1月30日言詞辯論終結，並定111年1月21日宣判，迄自被
      告閱覽附圖知悉其占用系爭土地至本件宣判亦已歷半年以
      上，被告應已知之甚詳，並有充分時間足以衡量利弊得失
      ，且被告無權占用系爭土地多時，卻未曾支付原告任何代
      價，原告尚因系爭占用部分遭桃園市政府裁罰6萬元，是
      本院權衡兩造利益，認本件尚無定履行期間之必要。
四、綜上所述，原告依民法第767 條第1 項請求如主文第1 項所
    示，為有理由，應予准許。
五、本件係依民事訴訟法第427 條第1 項適用簡易訴訟程序所為
    被告敗訴之判決，爰依同法第389 條第1 項第3 款規定，依
    職權宣告假執行。並依同法第392 條第2 項之規定，宣告被
    告酌定相當之擔保金額，得免為假執行。雖原告陳明願供擔
    保請求准為假執行，應僅有促請法院注意之性質，無庸另為
    准駁。
六、又當事人聲明之證據，除認為不必要者外，法院應為調查，
    民事訴訟法第286 條規定甚明。所謂不必要者，係指聲明之
    證據中，依當事人聲明之意旨與待證之事實，毫無關聯，或
    法院就某事項已得心證而當事人仍聲明關於該事項之證據方
    法等情形而言（最高法院92年度台上字第2577號判決意旨參
    照）。被告雖聲請鑑定拆除系爭占用部分是否會造成系爭建
    物倒塌或不堪使用，及拆除系爭占用部分所花費之金錢與時
    間，惟系爭占用部分約占系爭建物2/3面積，拆除系爭占用
    部分會影響系爭建物之使用，並多有勞費之耗損，乃屬當然
    ，並經本院審酌認定如上，應已無從影響本院之心證及判決
    之結果，自無再行鑑定之必要。故本件為判決之基礎已臻明
    確，兩造其餘主張、陳述並所提證據均與本件之結論無礙，
    爰不再一一論述，附此敘明。
七、訴訟費用負擔之依據：民事訴訟法第78條。　　
中　　華　　民　　國　　111 　年　　1 　　月　　21　　日
                  中壢簡易庭      法  官  江碧珊
以上為正本係照原本作成。
如不服本判決，應於送達後20日內，向本院提出上訴狀並表明上
訴理由，如於本判決宣示後送達前提起上訴者，應於判決送達後
20日內補提上訴理由書（須附繕本）。
如委任律師提起上訴者，應一併繳納上訴審裁判費。
中　　華　　民　　國　　111 　年　　1 　　月　　21　　日
                                  書記官  張育誠
附圖:桃園市中壢地政事務所以110年5月11日中地測字第1100007 725號函附之複丈成果圖所示。